【裁判字號】    99,判,62
【裁判日期】    990128
【裁判案由】    營利事業所得稅
【裁判全文】
最  高  行  政  法  院  判  決
                                        99年度判字第62號
上  訴  人  大端行股份有限公司
代  表  人  甲○○
訴訟代理人  施博文
被 上訴 人  財政部臺北市國稅局
代  表  人  乙○○
上列當事人間營利事業所得稅事件，上訴人對於中華民國97年1
月16日臺北高等行政法院96年度訴字第1909號判決，提起上訴，
本院判決如下：
    主  文
上訴駁回。
上訴審訴訟費用由上訴人負擔。
    理  由
一、上訴人民國92年度營利事業所得稅結算申報，原列報全年營
    業收入新臺幣（下同）230,004,622元、營業成本203,673,
    453元，營業費用25,429,699元，非營業收入2,168,197元，
    非營業費用380,276元，全年課稅所得額為2,689,391元。案
    經被上訴人初查以其部分銷貨收入之進銷存無法勾稽，就該
    銷貨收入之營業成本部分改按其同業利潤標準毛利率18%核
    定；另查獲上訴人虛列薪資費用2,347,700元，亦否准認列
    ，變更核定上訴人營業成本為174,729,594元，全年課稅所
    得額為34,673,350元，除補徵應納稅額7,409,065元外，另
    依所得稅法第110條第1項規定，按其虛列薪資費用所漏稅額
    173,100元部分，處以1倍之罰鍰。上訴人就被上訴人以同業
    利潤標準核定其營業成本部分不服，申請復查及提起訴願均
    遭駁回後，遂提起本件行政訴訟。
二、上訴人於原審起訴意旨略謂：上訴人業已檢附92年度銷貨成
    本及銷貨憑單對照表與相關證物供核，其銷貨品名「遊樂器
    軟體」之進銷存憑證記載數量11，係按單價級距分為11組，
    實際銷售數量之記載不盡完整，然依其補提示隨貨出具銷貨
    憑單載明之商品明細，其品名、數量及規格均可逐項勾稽，
    非雜亂而無法比對，然被上訴人逕以同業利潤標準核定該部
    分營業成本，實有違核實認定原則；縱如被上訴人率認上訴
    人所提帳冊及相關單據無法勾稽，亦應考量當時網路線上遊
    戲盛行之情況，致上訴人庫存之遊樂器等相關產品已成廢品
    ，為免去處理廢品之成本浪費，遂廉價出售以降低損失，礙
    於商品明細繁多致銷貨發票僅粗略記載，詎被上訴人未依營
    業稅法第48條第1項規定予上訴人補正之機會，復未能證明
    上訴人所提示之資料為虛偽，卻逕依同業利潤標準毛利率18
    %核定該部分營業成本，亦違反推計課稅之必要及合理性，
    自有違實質課稅原則。為此請判決將訴願決定、原處分（含
    復查決定）關於依同業利潤標準核定營業成本部分均撤銷等
    語。
三、被上訴人則以：依所得稅法第21條第1項及同法施行細則第
    81條規定，納稅義務人有應設置、保管及提出帳冊予稽徵機
    關查核之協力義務，若未能就其關係所得額之全部或一部帳
    證，提示供稽徵機關查核者，稽徵機關得就帳證不明部分，
    依查得資料或同業利潤標準核定其所得額。是被上訴人初查
    以上訴人銷售遊樂器軟體收入之進銷憑證品名、規格及數量
    列示混亂，無法與該部分營業成本勾稽查核，乃按其同業利
    潤標準毛利率18%核算營業成本，尚無不合。上訴人雖於復
    查程序，提示存貨帳、進銷貨帳暨進銷貨憑證供核，惟其銷
    貨成本明細表內載系爭「遊樂器軟硬體」包含GB主機、書、
    遊戲軟體暨其週邊材料4種品名，數量共180,423件，與進銷
    存明細及存貨帳期初存貨記載品名「遊樂器軟硬體」之數量
    11件並不相符。又其進貨憑證雖已依規定記載品名、數量與
    規格，惟銷貨發票僅記載品名為遊戲器、遊戲軟體、軟體等
    ，數量僅填載1批或未填載，亦未記載單價，共計開立11張
    發票，銷貨金額1,975,238元，不僅進銷存無法勾稽查核，
    且與進貨成本30,563,554元之價差甚大，實有違常理等語，
    資為抗辯。
四、原審斟酌全辯論意旨及調查證據結果，以：按帳簿憑證以及
    會計紀錄，乃認定計算營利事業所得額之重要證據。因此，
    個別稅法內常規範有納稅義務人應設置、保管及提出帳冊予
    稽徵機關查核之協力義務，此觀諸所得稅法第21條第1項之
    規定自明。又營業人開立統一發票，除應分別依規定格式據
    實載明交易日期、品名、數量、單價、金額、銷售額、課稅
    別、稅額及總計，亦為統一發票使用辦法第9條第1項前段所
    明定。上訴人係經營電腦套裝軟體批發為主要業務，依其列
    報關於遊樂器軟體之銷貨收入1,975,238元之銷貨發票，並
    未依前揭規定據實載明銷售貨物之規格、數量及單價，僅略
    載品名（如：遊戲器、遊戲軟體或軟體等）及銷貨總金額，
    數量亦僅填載一批或未填載），尚無從核計其銷貨數量若干
    ？即無法據以查核進貨、銷貨及存貨數量是否相符，且其銷
    售收入1,975,238元與進貨成本30,563,554元之價差甚大，
    亦不符一般常理。故被上訴人以上訴人此部分銷貨收入之營
    業成本無法勾稽查核，乃按該業（行業標準代號：4544-12
    ）同業利潤標準毛利率18%核算系爭營業成本為1,619,695元
    ，於法尚無不合。上訴人雖主張其銷貨憑證之記載雖不盡完
    整，然其每次隨貨出具之銷貨憑單均有詳載商品品名、數量
    及規格等明細，皆可逐項勾稽云云。惟查，上訴人提示之各
    銷貨憑單記載品名分別為GB主機、書、遊戲軟體、遊戲軟體
    週邊材料等，與上開銷貨憑證所記載品名為遊戲器、遊戲軟
    體或軟體等已有不合；且該銷貨憑單亦僅記載出貨品名及數
    量，並未記載各貨品之單價及銷售金額，與上開僅記載銷貨
    金額之銷貨憑證間無法互相勾稽查核，尚無從證明上訴人所
    稱系爭銷貨憑單所記載品名、規格及數量即為上開銷貨憑證
    所載銷貨之品名、規格及數量等情屬實。況上訴人依上開銷
    貨憑單補製作之銷貨成本明細表內固記載系爭「遊樂器軟硬
    體」包含「GB主機」、「書」、「遊戲軟體」及「遊戲軟體
    週邊材料」4種品名，數量共180,423件，惟上訴人於復查時
    補提示之進銷存明細表、存貨帳期初存貨等資料均僅記載品
    名「遊樂器軟硬體」及數量11組，並未詳細記載各貨物品名
    、單價及數量，亦未依時序填載進、銷、存貨之明細，故依
    上訴人事後補製作之上開銷貨成本與補提示之進銷存明細表
    、存貨帳及進銷貨憑證，上訴人所列報銷貨品名「遊樂器軟
    體」之進、銷、存間仍無法互相勾稽查核，即無法確認上訴
    人所列報此部分之營業成本30,563,554元為真正，揆諸前揭
    所得稅法第83條規定，上訴人自須受到推計課稅之不利益，
    上訴人援引前情主張該部分營業成本可核實認列，並指摘被
    上訴人按同業利潤標準核定欠缺必要性及合理性云云，委無
    足採等由，乃駁回上訴人在原審之訴。
五、本院查：（一）按「稽徵機關進行調查或復查時，納稅義務
    人應提示有關各種證明所得額之帳簿、文據；其未提示者，
    稽徵機關得依查得之資料或同業利潤標準，核定其所得額。
    ……納稅義務人已依規定辦理結算申報，但於稽徵機關進行
    調查時，通知提示有關各種證明所得額之帳簿、文據而未依
    限期提示者，稽徵機關得依查得之資料或同業利潤標準核定
    其所得額；…」「本法第83條所稱之帳簿文據，其關係所得
    額之一部或關係課稅年度中某一期間之所得額，而納稅義務
    人未能提示者，稽徵機關得就該部分依查得之資料或同業利
    潤標準，核定其所得額。」所得稅法第83條及同法施行細則
    第81條第1項分別定有明文。又所謂未提示，兼指帳簿文據
    全部未提示，或雖提示而有不完全、不健全或不相符者均有
    其適用，本院亦著有61年判字第198號判例可循。可知，納
    稅義務人於稽徵機關進行調查或復查時，具有應提示有關各
    種證明所得額之帳簿、文據之義務，若其未提示，或提示不
    完全、不健全或不相符者，稽徵機關即得依查得之資料或同
    業利潤標準，核定其所得額。至於稽徵機關究應按查得資料
    或同業利潤標準核定，則應由稽徵機關按個案調查結果之客
    觀情形，依職權為之。（二）查上訴意旨主張上訴人係經營
    電腦套裝軟體，92年度營利事業所得稅結算申報，業已提供
    相關帳冊及單據供核，然被上訴人卻怠為查核，率認上訴人
    部分銷貨收入之進銷存無法勾稽，縱屬無法勾稽之情形，依
    行為時營利事業所得稅查核準則第6條第1項規定，被上訴人
    亦當按財政部據此規定所頒佈之同業利潤標準淨利率8%而核
    定全年所得額，詎被上訴人所核定之所得額竟逾法定最高限
    制，無異鼓勵納稅人不如實申報營利事業所得稅，而原審法
    院應適用上開規定卻未予適用，自屬判決不適用法規或適用
    不當之違法云云。惟查原審判決業就上訴人所列報之銷貨發
    票，並未依所得稅法第21條第1項及統一發票使用辦法第9條
    第1項之規定，據實載明銷售貨物之規格、數量及單價，僅
    略載品名（如：遊戲器、遊戲軟體或軟體等）及銷貨總金額
    ，數量亦僅填載一批或未填載，無法據以查核進貨、銷貨及
    存貨數量是否相符，及事後所補製作之銷貨成本與補提示之
    進銷存明細表、存貨帳及進銷貨憑證，與所列報銷貨品名「
    遊樂器軟體」之進、銷、存間仍無法互相勾稽查核等情，於
    理由內詳為說明，就上訴人主張各點予以詳述其不可採之理
    由，上訴論旨再予爭執，核屬其一己法律見解之歧異，要難
    謂原判決有違背法令之情形。（三）又被上訴人以上訴人就
    關於銷貨收入之營業成本無法勾稽查核，乃按該業（行業標
    準代號：4544-12）同業利潤標準毛利率18%核算系爭營業成
    本，於法核無不合。上訴人執此主張該同業利潤標準淨利率
    之訂定時間距今甚久，未配合實際情況予以修訂，已不符核
    實課稅原則，更不符論理與經驗法則，亦有判決違背法令之
    違法等語，殊無足採。（四）綜上所述，原審斟酌全辯論意
    旨及調查證據之結果，以原處分及訴願決定均無違誤，因將
    其均予維持，駁回上訴人之訴，核無違誤。上訴論旨，仍執
    前詞，指摘原判決違背法令，求予廢棄，難認有理由，應予
    駁回。
六、據上論結，本件上訴為無理由，爰依行政訴訟法第255條第1
    項、第98條第1項前段，判決如主文。
中    華    民    國    99    年    1     月    28    日
                    最高行政法院第六庭
                        審判長法官  吳  明  鴻
                              法官  林  茂  權
                              法官  侯  東  昇
                              法官  劉  介  中
                              法官  黃  秋  鴻
以  上  正  本  證  明  與  原  本  無  異
中    華    民    國    99    年    1     月    28    日
                              書記官  吳  玫  瑩


司法院資訊處製作；財團法人民間司法改革基金會備份。
